臺灣高等法院高雄分院刑事判決　　　　　　　　　　九十三年度上易字第二五號
　　上　訴　人　臺灣高雄地方法院檢察署檢察官
　　被　　　告　甲○○
右上訴人因被告侵占案件，不服臺灣高雄地方法院九十二年度易字第一七一九號中華
民國九十三年三月卅一日第一審判決（起訴案號：臺灣高雄地方法院檢察署九十二年
度偵字第一○四八六號），提起上訴，本院判決如左：
      主  文
上訴駁回。
      理  由
一、公訴意旨略以：被告甲○○（原名洪葵如，於民國九十二年四月九日改名）簽發
    以台東市信用合作社為付款人，票號為○二八○三八號，面額為新台幣（下同）
    二十八萬元、發票日為九十一年九月十四日支票一紙，向告訴人乙○○調換現金
    應急，乙○○乃持上開支票轉向朋友借調交付與甲○○，詎該支票屆期，甲○○
    告知乙○○，表示伊僅有二萬元，甲存戶頭存款不足云云，乙○○為顧及對朋友
    之信用，乃同意先支付二十六萬元與甲○○存入甲存戶頭，順利讓該支票兌現，
    惟顧慮甲○○取得該筆款項後，未依約定存入戶頭兌現，乃於民國九十一年九月
    十六日，將現金二十六萬元交予公司會計金佩祺，指示金佩祺攜帶該筆現金到銀
    行後，再交與甲○○軋票，然金佩祺陪同甲○○到高雄市臺灣土地銀行中正分行
    ，將該筆現金交付與甲○○後，甲○○竟趁金佩祺不注意之際，未依約存入台東
    市信用合作社支票帳戶，而將該筆款項侵占並匯入其母盧淑英在台東市信用合作
    社營業部，帳號00000000000000號之帳戶內，據為己有，以支付
    其母盧淑英其他支票付款之用，嗣後乙○○接獲銀行通知支票未獲付款，始得知
    上情，因認被告甲○○涉有刑法第三百三十五條第一項之侵占罪嫌。
二、公訴人認被告甲○○涉有侵占犯行，無非係以：(一)台灣土地銀行的電匯申請書、
    被告甲○○本身書立向證人張東福借款二十五萬元之借據（見偵卷十九頁）、及
    被告之妹洪葵芸為發票名義人之三張支票（證明被告甲○○所借得款項之流向）
    ；(二)土地銀行中正分行帳號：000000000000號，戶名：德古曼企業
    有限公司之活期存摺影本（證明告訴人乙○○有在九十一年九月十六日領一筆二
    十六萬元之現金）；(三)告訴人及證人金佩祺在本院審理中之陳述、(四)證人即被告
    之母親盧淑英在警詢及檢察官偵訊時陳述確實有該筆款項匯入其所有帳戶之証詞
    、(五)被告甲○○在警詢及原審審理中之供詞（證明被告供詞前後不一）等語，為
    其論據。
三、被告甲○○於原審否認侵占，辯稱：我匯給母親盧淑英之二十六萬元，並非向告
    訴人所借，係向親友所借，未侵占告訴人之款項等語。經查：
（一）告訴人乙○○於原審審理中先則指稱：被告甲○○於九十一年七、八月間，以
      母親做生意需要資金為由，簽發以台東市信用合作社為付款人，票號為○二八
      ○三八號，面額二十八萬元、發票日為九十一年九月十四日支票乙紙（下稱系
      爭支票）向我調現，調現時被告之妹妹、姑姑均有在場，我是在拿到系爭支票
      後再與被告一同至銀行領錢交予被告等語（見九十二年八月七日原審訊問筆錄
      、九十三年二月十七日審判筆錄第十三、十四頁）；惟嗣後於原審審理中又改
      稱：被告甲○○於九十一年五、六月間即向其調現，被告拿系爭支票向我調現
      之隔天，我就拿現金二十八萬元給被告，又二十八萬元是我到慶豐銀行找我大
      姐黃惠珠，由黃惠珠自其慶豐銀行之帳戶領錢給我云云，則告訴人所指稱被告
      甲○○簽發系爭支票之時間，於原審審理中忽則指稱：係九十一年七、八月間
      ，忽則指稱：係九十一年五、六月間；對於上述二十八萬元如何交付與被告甲
      ○○，先則指稱係拿到系爭支票後再與被告一同至銀行領錢交予被告，後則改
      稱：係我到慶豐銀行找我大姐黃惠珠，由黃惠珠自其慶豐銀行之帳戶領錢給我
      等語，其指訴已有前後不一之矛盾，且告訴人此部分之指訴為被告所堅詞否認
      ，故告訴人指訴被告甲○○有簽發系爭支票向其借款二十八萬元一節，即非無
      疑。
（二）又土地銀行帳號「000000000000」號，帳戶名稱：德古曼企業有
      限公司之帳戶，於九十一年九月十六日確有一筆二十六萬元提領現金之紀錄，
      有該帳戶活期存款存摺明細一份在卷可稽，固堪信為真實；惟對於提領該筆二
      十六萬元款項之原因，證人金佩祺於原審九十二年八月七日、九十三年二月十
      七日審理中固均證稱：因為告訴人要我自公司（德古曼企業有限公司）之「0
      00000000000號」帳戶領二十六萬元給被告，且告訴人有告訴我所
      領的錢是要給被告過票，所以於九十一年九月十六日我才與被告一起至高雄市
      土地銀行中正分行等情，然告訴人於原審九十三年二月十七日同日審理中卻證
      稱：我只有告訴金佩祺把領出來的二十六萬元交給被告，沒有告訴金佩祺其他
      的事情，因為金佩祺她很單純等語（見該日原審審判筆錄第十七頁），則證人
      金佩祺與告訴人對於告訴人是否有告知證人金佩祺該筆二十六萬元款項交予被
      告甲○○之用途乙事，所述既不一致，且被告甲○○亦否認證人金佩祺上述所
      領之二十六萬元有交給伊，自難僅以證人金佩祺與告訴人互不相符之證述，遽
      為被告甲○○不利之認定。
（三）再告訴人乙○○對於為何願意將二十六萬元交予被告乙節，於原審審理中明白
      證稱：我是要「借」二十六萬元給被告去過系爭支票等語，是縱告訴人於原審
      審理中指稱：因被告要調度資金，先向我借二十八萬元，並開立系爭支票作為
      清償之方法，嗣後因被告無法支付系爭支票之票款，而系爭支票我已轉出予大
      姐黃惠珠，所以為顧及我大姐之信用，所以才答應請金佩祺到銀行領二十六萬
      元給被告過票等情為真，然「刑法侵占罪之成立，以擅自處分自己持有之他人
      所有物，或變易持有之意為所有之意，而逕為所有人之行為，為其構成要件；
      且需被侵占之物，於不法領得以前，已因法律或契約上之原因在犯罪行為人之
      持有中者為限」，已如前述，則依告訴人所指訴之內容以觀，被告甲○○係因
      告訴人願意「借」款，而請證人金佩祺至銀行領錢交付與被告，顯然告訴人與
      被告甲○○間即已成立「消費借貸」之法律關係，並由貸與人（即告訴人）委
      任其履行輔助人（即證人金佩祺）至銀行領款交錢與被告甲○○，完成貸與人
      所需負擔之給付義務，於證人金佩祺交予被告甲○○時，顯已移轉該筆二十六
      萬元之所有權與被告甲○○，此時被告甲○○即為該筆二十六萬元款項之所有
      權人，而非持有告訴人之所有物，其對於該筆二十六萬元之款項，即有使用、
      收益、處分之權利；至於告訴人與被告甲○○對於該筆二十六萬元款項應如何
      運用，另有約定，充其量僅屬借貸關係附有負擔，而被告甲○○未依與告訴人
      間之約定處分該筆款項，亦僅有違約之問題，是告訴人所指訴之內容，與侵占
      罪之構成要件，亦不相符。
（四）另被告甲○○於九十一年九月十六日，有至上述之高雄市臺灣土地銀行中正分
      行，匯款二十六萬至其母親盧淑英之台東信用合作社帳號「Ｚ0000000
      000000」號之帳戶，為被告甲○○所自承，並有電匯申請書影本一紙在
      卷可憑，堪信為真實；而被告甲○○辯稱其所匯給母親盧淑英之二十六萬元，
      並非向告訴人所借，並分別於警詢中辯稱：二十六萬元係向表哥黃寧祥借八萬
      、舅舅張東福借十六萬，另外二萬係自我高雄銀行帳戶所轉過去云云；於偵查
      中改辯稱：係向舅舅張東福借二十五萬，再加上身上一萬元云云；於原審九十
      二年八月二十一日訊問中，再辯稱：二十六萬元係舅舅張東福借的，後又改辯
      稱：係向舅舅張東福借二十五萬，再加上身上一萬元云云，有前後辯解不一致
      之情形，惟按「認定犯罪事實應依證據，為刑事訴訟法所明定，故被告否認犯
      罪事實所持之辯解，縱屬不能成立，仍非有積極證據足以證明其犯罪行為，不
      能遽為有罪之認定」，最高法院三十年上字第一八三一號著有判例可資參照，
      是本件被告甲○○雖有辯解不一致之情形，惟亦難以此遽為其有罪之認定。
    綜上所述，因告訴人於原審陳稱：是要借二十六萬元給被告去付系爭支票款等語
    （見原審卷第一二三、一三四頁），則被告甲○○於借得該廿六萬元後，該廿六
    萬元已屬被告甲○○所有，縱被告甲○○未依約拿去付票款，而移作他用，也是
    其借得款項後違約之問題，並非侵占告訴人之款項（錢借出去後即屬債務人所有
    ，不再屬債權人所有），尚難認被告甲○○係侵占，此外復查無其他確切証据証
    明被告甲○○有侵占情事，其犯罪即屬不能証明。
四、原審以不能証明被告甲○○犯侵占罪，依法諭知無罪，核無不合，檢察官上訴指
    摘原判決不當，為無理由，應予駁回。
五、被告甲○○經合法傳喚無正當理由於審判期日不到庭，依法不待其陳述而逕行判
    決。
據上論結，應依刑事訴訟法第三百六十八條、第三百七十一條，判決如主文。
本案經檢察官陳新慶到庭執行職務。
中      華      民      國    九十三    年      六      月    二十九    日
                              臺灣高等法院高雄分院刑事第六庭
                                  審判長法官  王憲義
                                        法官  范惠瑩
                                        法官  張盛喜
右正本證明與原本無異。
不得上訴。
                                  法院書記官  楊茱宜
中      華      民      國    九十三    年      六      月    三十      日
